【裁判字號】    89,簡上,732
【裁判日期】    901213
【裁判案由】    清償債務
【裁判全文】
臺灣臺北地方法院民事判決  八十九年度簡上字第七三二號
    上  訴  人  丁○○
    法定代理人  戊○○
    訴訟代理人  丙○○
                乙○○
                甲○○
右當事人間請求清償債務事件，上訴人對於中華民國八十九年八月九日本院台北簡易
庭八十九年度北簡字第六三八九號第一審判決提起上訴，本院判決如左：
    主  文
原判決命上訴人給付超過新台幣捌萬陸仟貳佰柒拾元，及自民國八十八年二月二十
四日起至清償日止按年息百分之二十計算之利息部分，及訴訟費用之裁判均廢棄。
右廢棄部分被上訴人在第一審之訴駁回。
第一審、第二審訴訟費用由上訴人十分之七，餘由被上訴人負擔。
    事  實
甲、上訴人方面：
  壹、聲明：
    一、原判決不利上訴人部分廢棄。
    二、右廢棄部分被上訴人在第一審之訴駁回。
  貳、陳述：除與原審判決書所載者相同茲予引用外，補稱：
    一、兩造間信用卡約定條款第十九條中雖有，發卡銀行即被上訴人僅就持卡人自
        辦理停用手續前二十四小時內被冒用始須負責，反之則由持卡人負擔之約定
        （下稱二十四小時約款），惟上開信用卡約款，乃屬定型化契約條款，依德
        國實務見解多認為信用卡因被竊、遺失或其他事由致為他人所冒用者，原則
        上持卡人僅就因故意或重大過失而未辦理掛失之情形，負清償責任。而本件
        上訴人主張信用卡遺失或被竊，以被竊言，是由於第三人之犯罪行為，本難
        認是上訴人故意或重大過失。另依所謂優勢風險承擔人之標準理論言，即應
        將風險分配於支付最少成本即可防阻風險發生之人，始能達成契約最高經濟
        效率之目的。按信用卡在掛失前被冒用之風險，包括由發卡機構內部職員、
        或其履行輔助人（特約商店、聯合信用卡中心）之故意、重大過失、具體輕
        過失或抽像輕過失所生之損失等，此等損失之造成，發卡機構顯然較持卡人
        更有能力避免。是基於優勢之風險承擔人之理論而言，本件兩造間前開約款
        第十九條約定，被上訴人僅承擔掛失前二十四小時起遭冒用之損失，對掛失
        前二十四小時以前遭冒刷之損失完全歸由持卡人負責之規定，亦顯與消費者
        保護法第十二條第二項第一款規定之平等互惠原則有悖，且因其免除及減輕
        預定契約條款之發卡銀行責任，顯失公平，依民法第二百四十七條第一款，
        均應認為無效。再就專業能力觀之，發卡機構均為較一般持卡人具有專業素
        養及訓練，加以辨別或簽名真偽等可否以信用卡簽帳消費等事實，特約商店
        又為發卡銀行履行信用卡契約之履行輔助人，是自較諸持卡人對於第三人冒
        用（無論是遺失冒用或持卡人故意或過失使第三人使用）信用卡等行為損失
        可能遭致之損害，較有預防能力，而聯合信用卡中心與特約商店簽訂契約時
        ，亦可課予特約商店一定程度之注意義務，謹慎辨明持用人與持卡人之同一
        性。且就經濟觀點而言，發卡機構具有較強之經濟能力，可藉由保險或其他
        方式轉嫁風險，或以較強之談判實力與特約商店約定風險比例分擔（例如保
        險等）故有發卡機構承擔冒用之風險，較之經濟能力較弱之持卡人承擔此一
        風險，更符合效益與經濟成本之考量。是本件兩造間信用卡契約條款中第十
        九條所為之二十四小時約款，顯違反平等互惠原則而無效。是以原判決未查
        及此，徒以兩造間定型化契約條款上開二十四小時約款之記載，而認上訴人
        應負擔辦理掛失手續前二十四小時前之被冒用之損失，自有未洽。
    二、退步言之，兩造信用卡契約條款第七條約定：「貴行（即被上訴人）應以善
        良管理人注意為持卡人處理使用信用卡交易款項」，上開信用卡契約條款第
        十九條係規定：「：：：自辦理掛失停用手續前時起前二十四小時以前被冒
        用之損失，貴行（即被上訴人）如無違反第七條善良管理人之注意義務者，
        應由持卡人負擔」。是以被上訴人如欲主張系爭消費款之損失應由上訴人負
        擔，仍須以其已盡善良管理人之注意義務為前提。惟上訴人處理本件消費交
        易，實有多處未盡善良管理人之處，茲舉其大者臚列如下：
      (一)系爭消費款簽帳單之筆跡與上訴人之簽名顯不相符，並非上訴人所為，此點
        可由鈞院調取系爭簽帳單正本勘驗，並送請專業鑑定機構以科學方法比對即
        得發現，上訴人於原審即多次聲請原審法院將系爭簽帳單正本送請鑑定，惟
        原審判決僅自謂「其間並無顯著差異」，既未見其送請何一專業鑑定機構鑑
        定系爭帳單筆跡，復未說相似、相異之點，不知所據何來，實有判決不備理
        由之違失。實則，將上開偽造系爭簽帳單與被上訴人所提出被告親簽之簽帳
        單稍加比對即可得見，被告親簽之簽帳單中，其「丁○○」三字字體較小，
        且呈細瘦，而系爭偽造簽帳單上之字體均較肥大，尤以「玉娟」二字最為明
        顯，顯可由肉眼得知係出於不同人之手筆，乃作為被上訴人履行輔助人之特
        約商店，竟不察及此，率然允許刷卡，其未盡善良管理人之責，至為明確。
      (二)原審認系爭消費款均未逾上訴人信用卡額度四分之一即三萬元，被上訴人未
        予婉拒持卡人為系爭交易，並未違反規定云云，惟依系爭信用卡契約條款第
        七條約定：「持卡人如購買高變現性物品，且消費金額逾信用額度之四分之
        一，或至財團法人聯合信用卡處理中心列管之風險店刷卡消費，或有其他異
        常簽帳時間、地點或項目而可疑有虛偽不實交易或共謀詐欺之情形時，貴行
        （即被上訴人）有權保留授權與否之權利」，查上訴人自八十七年間使用系
        爭信用卡之後，即甚少使用該信用卡，縱有使用，每月消費額亦不逾數千元
        ，此請調取上訴人自發卡後歷次系爭信用卡之帳單即可得知。惟系爭消費款
        僅八十七年十二月三十一日當日，即在銀樓遭密集盜刷計二萬七千三百六十
        元、二萬五千九百十八元、二萬八千八百六十元、二萬七千四百三十元等四
        筆，總金額高達十餘萬元之鉅額款項，不惟與上訴人平日消費習慣有異，且
        因其交易次數過於頻繁，金額非輕，其交易地點更在販售高單價易變現貴重
        物品之銀樓，顯有多重理由可質疑其交易異常，而可疑有虛偽不實交易或共
        謀詐欺之情形，被上訴人之值勤人員於該特約商店之銀樓進行系爭信用卡交
        易索取授權碼時，可輕易以電話確認持卡人之身分，進而拒絕刷卡，其竟不
        此之圖，輕率核准刷卡，怠忽之心灼然甚明。且以現今社會信用卡盜刷事件
        層出不窮，各銀行每年因信用卡偽造、盜刷之損失高達數十億元，被上訴人
        身為專業發卡銀行，對於系爭信用卡交易有上揭諸端異常之情，更難諉為不
        知。而要求銀行對於交易異常之消費交易盡其查核持卡人身分之義務，不僅
        能有效防阻信用卡交易之偽冒行為，且因其與責令銀行對每筆消費均須查核
        有間，實無礙於信用卡交易流通之便利。況消費者接受查核身分時，是否有
        受辱之感覺，端賴銀行執行人員之查詢技巧而定，而理性消費者在接受查核
        時，亦當能明瞭此一查核程序實乃發卡銀行負責之表現，豈有責難之理。是
        以所謂「查核持卡人身分即將所有消費者視為信用卡大盜」之說詞，無非係
        被上訴人為圖掩飾其輕忽背責事實之遁詞。再被上訴人於原審謂伊銀行發卡
        數十萬張，實無能就每筆消費細加審酌云云，更無足取。蓋被上訴人所應負
        之善良管理人注意義務，原不能因其發卡之數量，而有折扣，乃被上訴人未
        審度自身處理及為信用卡服務之能力，大肆擴張信用卡業務，致其服務品質
        低落，再以此為藉口，意圖脫免其應負之責任，將其未盡善良管理人責任之
        損失轉嫁無辜之消費者負擔，孰能得事理之平。至於系爭消費款各次雖均未
        逾上訴人信用額度十二萬元（此額度上訴人否認之）四分之一即三萬元，惟
        被上訴人得對於逾信用額度四分之一之消費加以查核，雖名為其權利，惟對
        合法消費者言，實為其應盡之最低義務。然此仍與是否已盡善良管理人注意
        義務之判斷無涉，殊不可謂被上訴人人僅於持卡人逾信用額度四分之一之消
        費始有確認持卡人身分之義務，否則偽冒者當可以分次消費之方式（如同本
        件）達成目的，該規定豈非具文。原審未察及此，徒以被上訴人因本件消費
        款未逾上訴人信用額度四分之一即無拒絕刷卡之義務，未能慮及其未盡善良
        管理人義務之實情，顯有未當。
      (三)復按信用卡之信用額度之設計，對於持卡人不惟可控制使用信用卡之消費支
        出，亦可使持卡人之信用卡遭盜用時，保障持卡人最高損失額度，並非僅為
        使發卡銀行控制持卡人因過度擴張信用，致無法償款之風險而已。是以發卡
        銀行如遇持卡人超逾信用額度使用時，即應負有再度確認授信之義務，並非
        僅確認權利，始得謂已盡善良管理人之責任。查系爭消費款最後一筆交易為
        二萬七千四百三十元，累計前次消費金額已達十三萬四千四百四十三元，超
        過被上訴人所稱上訴人之信用額度十二萬元（此額度上訴人否認之），乃被
        上訴人於特約商店索取授權碼時，被上訴人竟疏未再行確認，仍允許刷卡，
        更可徵其管理之鬆懈及怠忽職責，如何能謂被上訴人已盡善良管理人之責。
        且若被上訴人能盡其善良管理人之注意義務，及時再度確認而阻止該筆款項
        之消費，該整筆消費損失亦不致發生，惟原審未察，竟僅扣除其超逾十二萬
        部分之一萬一千四百四十三元，未將該筆款項全部剔除，亦有誤會。
      (四)信用卡交易制度，由於其流通便利之特性，固為現今消費社會不可或缺之一
        環，惟整體信用卡交易制度之維持，並非僅著重於其圓滑流暢而已，其交易
        之安全確實，更係怠忽不得。設若信用卡交易體系中之銀行及特約商店，均
        著眼於自身短期利益，並為降低營業成本，對於信用卡之持用者之審核輕忽
        寬鬆，未及時防阻偽冒者，一旦損失發生，殆轉嫁於無辜消費者身上，至消
        費者人人自危時，則無人再願持用信用卡，其制度崩壞可期。況信用卡交易
        能在安確實之環境完成，對於銀行及特約商店而言，亦可收避免紛爭，降低
        催收之成本之利。是以兩造簽立之信用卡契約條款乃要求被上訴人應先善盡
        善良管理人之注意義務，始能要求消費者負擔未及時掛失之損失，其理在此
        。被上訴人一味強調信用卡制度之圓滑流暢，已混淆信用卡交易制度之基本
        精神，其意圖規避自身應盡之基本義務，昭然若揭，實不足取。
      (五)就系爭信用卡交易之過程論，被上訴人已自認若單筆消費超過發卡銀行自動
        授權系統所設定之最低參數，即可由發卡銀行以人工授權來判斷是否為持卡
        人本人消費之事實在卷，顯見被上訴人確得在刷卡准許消費前，藉由電腦自
        動授權系統所設定之參數，決定是否進行人工授權。而人工授權之目的無非
        係就顯可疑為異常之交易，以人工方式辨別持卡人之人別身分，進一步防阻
        偽冒者，以確保消費者及發卡銀行之利益甚明。則以系爭消費帳款無論在消
        費之金額、場所及頻率等事項，均顯可疑為異常之交易，已如前述，而因上
        開交易資訊均非不得以數值化之方式設計於電腦程式之中，何以被上訴人未
        於其自動授權系統之參數值中，考慮上開因素（如消費金額較高、交易場所
        銷售之物品變現性高、交易次數密集、甚至已超過信用額度等），而及時以
        人工授權之方式審核其持卡交易者之同一性，致使該偽冒者得逞，可證被上
        訴人其未盡善良管理人之注意義務至明。而且符合上述顯可疑為交易異常特
        徵之消費在全體信用卡消費中，究竟係在少數，則要求發卡銀行對之行人工
        授權之確認，更難認對整體信用卡制度進行之流暢，有何妨礙。被上訴人身
        為專業發卡銀行，對此要不能諉為不知。被上訴人竟以其他持卡人之利益或
        便利性為藉詞，拒絕將上述可疑為異常交易之因素，設計於其自動授權系統
        之參數值，益見其無非為圖掩飾其係基於成本之考量，不願降低人工授權設
        定之標準，造成其業務之加重及負擔而已。則以被上訴人身為國內知名發卡
        銀行，每年自信用卡業務賺取豐厚之利潤，其資力、專業及能力更非上訴人
        之個別消費者所可比擬，竟吝於支出其應負擔之控管費用，實難不令人非議
        。
      (六)至於系爭信用卡契約條款第七條第三項所稱之信用額度，究應如何解釋，並
        非本件之重點，被上訴人拘泥於其文意之解釋，實係未明爭點之故，上訴人
        所質疑者，乃係被上訴人對系爭顯可疑為異常之消費，竟疏於進行人別查核
        ，輕率核准而刷卡，有未盡善良管理人注意義務之情事，依兩造信用卡契約
        條款第十九條之約定，即不應責令上訴人負擔遭冒刷之損失而已。而於信用
        卡交易時適當防阻偽冒者，原屬發卡銀行對持卡人應盡善良管理人注意義務
        之範疇。此發卡銀行應盡之善良管理人注意義務，更已載明於兩造契約條款
        之中，又豈是不當轉嫁於被上訴人可論。
    三、兩造間信用卡約款第六條前段約定：「貴行視持卡人之信用狀況核給信用額
        度，且得由貴行自行或依持卡人之申請調整之，並以書面通知持卡人」。查
        上訴人於八十七年間申請本件信用卡時，為金卡，其信用額度原為六萬元，
        上訴人原得以此衡量自身之信用能力，謹慎消費用卡，並控制風險。惟被上
        訴人見上訴人信用良好，竟未徵得上訴人同意，單方面擅自提高信用額度，
        復未依上開約定以書面告知上訴人，使上訴人有表示意見之機會，上訴人自
        不受其拘束。雖被上訴人辯以伊已於信用卡帳單上記載其信用額度云云，惟
        帳單寄送之目的，無非在通知持卡人本月之消費款其金額及繳納時間等情，
        且觀諸該帳單之內容，亦未告知對持卡人不同意信用額度變更之處理程序，
        顯與信用額度變更之通知炯然有別，殊不得謂被上訴人已履踐上開書面通知
        之手續。而信用額度之提高涉及信用卡契約之變更，影響持卡人風險之控制
        ，涉及其權利義務之重大變更，豈有附於帳單內記載之理。否則豈非以上訴
        人收受帳單即視為同意該契約內容之變更，其對消費者顯失公平，不生效力
        至明（消費者保護法第十二條第一項參照）。況該記載均係以小字附記於內
        ，更難令一般消費者均能注意。上訴人並不知情，亦未同意。自難認被上訴
        人嗣後單方面提高信用額度已生契約變更之效力。抑有進者，被上訴人於系
        爭消費帳款發生超過信用額度之疏失後，竟再擅自將上訴人之信用額度調高
        至十三萬五千元，此觀之卷附上訴人八十八年一月份及二月份帳單至明，則
        以上訴人已於八十八年一月十一日掛失系爭信用卡，並發生多筆爭議帳款，
        被上訴人竟仍將上訴人之信用額度調高，至徵被上訴人銀行濫用其依契約調
        整信用額度之權利，上訴人亦不受其拘束。原判決未察遽以上訴人之信用額
        度為十二萬元，而為上訴人敗訴之判決，亦難令人甘服。
    四、被上訴人主張系爭信用卡帳均係上訴人所消費，無非以其所提上訴人名義之
        信用卡簽帳單為據，惟上訴人主張該帳款並非上訴人所消費，被上訴人所提
        出之簽帳單均係偽造，即應由上訴人就簽帳單真正之事實負舉證之責。縱被
        上訴人主張信用卡交易之完成以持卡人提示信用卡為必要，惟被上訴人迄今
        未對系爭消費是否確曾提示上訴人之信用卡舉證以實其說，蓋現今社會信用
        卡片偽造事件層出不窮，屢見報章，縱上訴人之信用卡確曾遺失，然亦不能
        當然推論系爭消費確曾提示上訴人之信用卡，而無偽卡提示之可能，是以被
        上訴人既未能就上述簽帳單是否真正，復未能就系爭消費是否確曾提示上訴
        人之信用卡等情舉證以實其說，顯無從斷定系爭信用卡帳款確為上訴人所消
        費，事理至明，實則本件欲澄清系爭信用卡簽帳單是否確為上訴人所為，惟
        有科學鑑定一途，準此，鈞院若認必要，請命上訴人提出系爭消費簽帳單之
        正本，連同上訴人所為筆跡，送請專業鑑識單位進行筆跡比對鑑定，以明是
        非。
  參、證據：援用原審之立證方法。
乙、被上訴人方面：
  壹、聲明：駁回上訴。
  貳、陳述：除與原審判決書所載者相同茲予引用外，補稱：
    一、信用卡交以與一般信用交易所不同之處，乃在信用卡交易之完成，以持卡人
        能夠提示信用卡為必要條件，而信用卡又置於持卡人之實力支配下（持卡人
        並未掛失信用卡），則在一般情況，必由持卡人提示信用卡而完成交易。此
        部分之消費帳款，持卡人依約負有全部清償之責（亦即履約責任），此時發
        卡銀行負有因持卡人可能之信用不良所造成呆帳之風險。
    二、例外情況下，持卡人之信用卡可能遭人盜用、盜刷，持用人卻因未察未掛失
        ，而致交易完成。惟此乃變態事實，自應由主張者就該事實負客觀之舉證責
        任。而持卡人喪失信用卡後或未能即時掛失，如要求持卡人就其掛失前遭盜
        刷、盜用之變態事實皆負舉證之責，恐過於嚴苛，兩造間乃有系爭契約條款
        第十九條：於二十四小時內免除持卡人舉證責任，由經濟能力較強之發卡銀
        行（即被上訴人）逕行負擔其損之失規定。此等條款實係為消費者之利益而
        設。故持卡人（即上訴人）必須就超過掛失信用卡前二十四小時前即八十八
        年一月十日十八時五十一分前）主張被盜用之消費皆負舉證責任。
    三、持卡人依約有妥善保管信用卡之義務（信用卡合約書第七條第二項）：
      (一)實亦無法想像持卡人對所持性質等同於現金之信用卡全無保管義務，或將信
        用卡故意交由第三人使用，而大開不法份子方便之門，若仍將所有風險完全
        歸由發卡銀行承擔，豈得事理之平？則持卡人遺失信用卡或遭竊盜用，本即
        有過失，原應負損害賠償責任。是又考量持卡人未能隨時檢查信用卡是否遺
        失，乃特將失卡後二十四小時內之風險劃歸經濟力較強之發卡銀行（即被上
        訴人）負擔。如此，在信用卡係處於上訴人（即持卡人）全面控管之狀態，
        被上訴人對於風險根本無從迴避情況下，尚無條件負擔二十四小時之風險，
        實已非常平等互惠。
      (二)本件前提乃系爭簽帳單上之簽名以肉眼比對皆類同於信用卡上之簽名（如簽
        名不符，而肉眼即可辨識，被上訴人當以特約商店為被告請求侵權行為損害
        賠償，不會有本訴），避免掛失前之此種盜刷盜用（即第三人非法取得信用
        卡占有，並臨摩其上之簽名），治本之法，莫過於盡快掛失，而予控管鎖定
        。其他如再查詢持卡人是否為信用卡申請人之方法，不過係為少數怠於及時
        （或二十四小時內）掛失之持卡人，而將所有信用卡持卡人皆假想為信用卡
        大盜，破壞信用卡交易之圓滑流暢而已，實不足採。其他信用卡持卡人有何
        義務為此等持卡人，而須在每次信用卡交易時，接受種種當事人同一性之詢
        問？
    四、優勢風險承擔人理論、效益及經濟成本等主張，乃是對整個信用卡交易事理
        未明及誤用所致：
      (一)上訴人所主張，無非是想僅享受權利而不負擔任何義務（被上訴人應承擔之
        風險，應係持卡人因信用不良所造成呆帳之風險，而非必須承擔持卡人因故
        意（道德）、過失所造成所有損失之風險）。就本件而言，支付最少成本即
        可防阻風險發生之人，應為隨時可檢視到信用卡之持卡人，一旦信用卡遺失
        ，亦僅須一通電話向發卡銀行掛失報鎖卡，此一掛失之動作無需花費持卡人
        一毛錢即可有效防阻該風險之持續發生。反觀發卡銀行所需耗費之成本，除
        非遭冒用之單筆消費超過發卡銀行自動授權系統所設定之最低參數值（該參
        數值之設定必須兼顧刷卡之便利性與風險性），由發卡銀行以人工授權來判
        斷是否為持卡人本人之消費，否則全由電腦自動授權系統直接給出交易授權
        碼。亦即信用卡交易之完成，在信用卡必須先通過銀行自動授權系統，以確
        認該信用卡仍為有效卡（未報遺失及控管之信用卡），自動授權系統會給出
        一組六位數之授權碼，並印在簽帳單上，由持卡人簽上與信用卡上相符之名
        字，整個交易即告完成。故發卡銀行若欲知悉持卡人是否有消費，最快亦需
        待整個交易全部完成後。即使前一分鐘才剛完成之交易，一分鐘後馬上發現
        冒用，只要該冒用之交易帳款符合規定，發卡銀行仍必須支付該筆帳款，該
        冒用損失仍然發生，此乃信用卡交易制度之特殊性質使然。
      (二)再以保險或強迫特約商店分擔損失來轉嫁風險，尤屬無稽之談。姑不論此等
        風險是否均屬不確定，多數人共同有之而符合保險原理，今是否強制以保險
        之方式進行此等風險之規避？其他持卡人有何義務為此等持卡人而繳納保險
        費，為何不是由想規避此等風險之持卡人自行購買保險？或是否忍受因要求
        特約商店無過失分擔損失而造成特約商店之大量減少（實則在VISA/MASTER
        國際發卡組織規範下，被上訴人亦無權為此等強迫性要求），進而影響信用
        卡之流通？
    五、至於系爭信用卡契約條款第七條第三項約定：「持卡人如購買高變現性之物
        品，且消費金額逾信用額度之四分之一，或至財團法人聯合信用卡處理中心
        列管之風險特約店消費、或有其他異常簽帳時間、地點、或項目而可疑有虛
        偽不實或共謀詐欺之情形時，貴行（即被上訴人）有權保留授權與否之權利
        」。約款中之信用額度，係就總信用額度而言。若硬要將之解釋成信用餘額
        ，則若持卡人之信用餘額僅剩一元，是否仍必須就一元再四分之一進行查核
        ，否則就無法再消費？且系爭信用卡契約書第一條第四款即已針對「信用額
        度」加以定義：「指如無其他特別約定時，係指貴行（即被上訴人）依持卡
        人之財務收入狀況、職業、職務或與金融機構往來記錄等信用資料，核給持
        卡人累積使用信用卡所生帳款之最高限額」，可知上開信用卡契約書第七條
        第四項之信用額度係指發卡銀行核給持卡人之最高限額，意即總信用額度，
        而非如上訴人隨意主張之信用餘額。再約款中明定「有權保留授權與否之權
        利」，此乃發卡銀行本身基於是否就該高風險之消費保留授權之權利，而非
        義務，就發卡銀行認為有疑異之消費，有權利拒絕授權給持卡人消費，是考
        量銀行代墊該消費帳款後，持卡人有不能清償之虞（可能持卡人因財務發生
        問題而刷卡變現）。是上訴人就本條項所為之解釋，顯係將持卡人所應負信
        用卡保管注意義務不當轉換成發卡銀行之責任，將使整個信用交易制度無法
        順暢流通。
  參、證據：援用原審之立證方法。
    理  由
一、被上訴人起訴主張兩造於八十七年五月間訂立信用卡使用契約，並由上訴人申領
    被上訴人發行之信用卡使用，依約上訴人得於特約商店記帳消費，但應於繳款截
    止日前向被上訴人清償消費款，逾期應給付按年息百分之二十計算之利息；上訴
    人並應妥善保管信用卡，如有遺失、被竊等情事，應即向被上訴人掛失，掛失前
    二十四小時內信用卡被冒用之記帳消費款，由被上訴人負擔，二十四小時前被冒
    用之記帳消費款，如被上訴人無未盡善良管理人注意之情事，則由上訴人負擔。
    嗣上訴人於八十八年一月十一日下午六時五十一分向被上訴人掛失所領用之信用
    卡，惟在其掛失二十四小時前，所領用之信用卡已經累計七筆消費記帳款，共計
    十一萬三千七百零三元，經被上訴人調閱上訴人以前真正之簽帳單，與上開七筆
    消費帳款之簽帳單核對，其簽名以肉眼無從辨識其差異，被上訴人並無未盡善良
    管理人注意之情事，依約上開記帳款應由上訴人負擔，惟上訴人拒不清償，為此
    依兩造所訂信用卡契約之法律關係，訴請上訴人如數給付，並加計自繳款截止日
    翌日即八十八年二月二十四日起按年息百分之二十計算之約定利息等情。
二、上訴人則以兩造所訂信用卡契約條款第十九條，屬定型化契約條款，其約定被上
    訴人僅承擔掛失前二十四小時起遭冒用之損失，對掛失前二十四小時以前遭冒刷
    之損失完全歸由持卡人負責，顯與消費者保護法第十二條第二項第一款規定之平
    等互惠原則有悖，且因其免除及減輕預定契約條款之發卡銀行責任，顯失公平，
    依民法第二百四十七條第一款，均應認為無效；又系爭記帳款簽帳單之筆跡與上
    訴人之簽名顯不相符，非上訴人所為，其中尤以「玉娟」二字最為明顯，顯可由
    肉眼得知係出於不同人之手筆，被上訴人之履行輔助人特約商店，不察及此，率
    然允許刷卡，顯未盡善良管理人之責；再被上訴人未於其自動授權系統之參數值
    中，考慮消費金額較高、交易場所銷售之物品變現性高、交易次數密集、甚至已
    超過信用額度等因素，而及時以人工授權之方式審核其持卡交易者之同一性，致
    使本件之偽冒者得逞，尤以系爭消費款僅八十七年十二月三十一日當日，即在銀
    樓遭密集盜刷計二萬七千三百六十元、二萬五千九百十八元、二萬八千八百六十
    元、二萬七千四百三十元等四筆，總金額高達十餘萬元之鉅額款項，不惟與上訴
    人平日消費習慣有異，且其交易次數過於頻繁，金額非輕，交易地點更在販售高
    單價易變現貴重物品之銀樓，顯有多重理由可質疑其交易異常，而可疑有虛偽不
    實交易或共謀詐欺之情形，被上訴人竟不依系爭信用卡契約條款第七條約定，以
    電話確認持卡人之身分，進而拒絕刷卡，亦顯有怠忽；另系爭消費款最後一筆交
    易為二萬七千四百三十元，累計前次消費金額已達十三萬四千四百四十三元，超
    過被上訴人所稱上訴人之信用額度，被上訴人竟疏未再行確認，而允許刷卡，更
    難謂被上訴人已盡善良管理人之責；況上訴人於八十七年間申請本件信用卡時，
    信用額度原為六萬元，被上訴人竟未徵得上訴人同意，擅自提高信用額度為十二
    萬元，復未依約以書面告知上訴人，僅於信用卡帳單上記載信用額度，該帳單之
    內容，亦未告知不同意信用額度變更之處理程序，與信用額度變更之通知有別，
    而提高信用額度涉及契約變更，影響持卡人風險之控制，亦不得僅附於帳單內記
    載。況帳單之記載係以小字附記於內，更難令人注意。上訴人對信用額度提高並
    不知情，亦未同意。自難認提高信用額度已生契約變更之效力；另被上訴人既未
    能就上述簽帳單確為上訴人所簽，及系爭消費確曾提示上訴人之信用卡等情舉證
    以實其說，顯無從斷定系爭信用卡帳款確為上訴人所消費，自不能要求上訴人負
    擔該冒名簽帳所生之損失等語，資為抗辯。
三、查被上訴人主張兩造於八十七年五月間訂立信用卡使用契約，並由上訴人申領被
    上訴人發行之信用卡使用，依約上訴人得於特約商店記帳消費，但應於繳款截止
    日前向被上訴人清償消費款，逾期應給付按年息百分之二十計算之利息；上訴人
    於八十八年一月十一日下午六時五十一分向被上訴人掛失所領用之信用卡，在其
    掛失二十四小時前，上訴人所領用之信用卡已經累計七筆消費記帳款，共計十一
    萬三千七百零三元等情，業據其提出信用卡申請書、信用卡契約及消費明細為證
    ，並為上訴人所不爭，堪信為真正。
四、被上訴人另主張依約上訴人應妥善保管信用卡，如有遺失、被竊等情事，應即向
    被上訴人掛失，掛失前二十四小時內信用卡被冒用之記帳消費款，由被上訴人負
    擔，二十四小時前被冒用之記帳金額，如被上訴人無未盡善良管理人注意之情事
    ，則由上訴人負擔。上訴人於八十八年一月十一日下午六時五十一分向被上訴人
    掛失所領用之信用卡，惟在其掛失二十四小時前，所領用之信用卡已經累計七筆
    消費記帳款，共計十一萬三千七百零三元，經被上訴人調閱上訴人以前真正之簽
    帳單，與上開七筆消費帳款之簽帳單核對，其簽名以肉眼無從辨識其差異，被上
    訴人並無未盡善良管理人注意之情事，上開記帳款應由上訴人負擔等情。上訴人
    雖辯稱系爭信用卡契約條款第十九條，屬定型化契約條款，其約定被上訴人僅承
    擔掛失前二十四小時起遭冒用之損失，對掛失前二十四小時以前遭冒刷之損失完
    全歸由持卡人負責，顯與消費者保護法第十二條第二項第一款規定之平等互惠原
    則有悖，且因其免除及減輕預定契約條款之發卡銀行責任，顯失公平，依民法第
    二百四十七條第一款，均應認為無效等語。惟查，兩造所訂信用卡約定條款第十
    九條約定「持卡人（即上訴人）之信用卡如有遺失、被竊、被搶、詐取或其他遭
    持卡人以外之第三人占有之情形（以下簡稱遺失或被竊等情形），應立即（即前
    述事由發生時起之二十四小時內）以電話或其他方式通知貴行（即被上訴人）或
    其他經貴行指定機構辦理掛失停用手續：：：持卡人辦理掛失停用手續後，且無
    下列第一款至第三款事由之一者，持卡人自辦理掛失停用手續時起所被冒用所發
    生之損失，由貴行負擔，但如無下列各款事由之一者，持卡人自辦理掛失停用手
    續時起前二十四小時以後（在自動化設備預借現金部分仍自持卡人辦理掛失停用
    手續時起）被冒用所發生之損失，由貴行負擔；自辦理掛失停用手續時起前二十
    四小時以前被冒用之損失，貴行如無違反第七條善良管理人之注意義務者，應由
    持卡人負擔：：：」，而第七條第一項則約定「貴行應以善良管理人之注意為持
    卡人處理使用信用卡交易款項之清償事宜，並自行或由各收單機構提供特約商店
    供持卡人使用信用卡交易。如經貴行同意減收或免收年費者，亦同」，有兩造均
    不爭執其真正之信用卡約定條款在卷可憑。核其立約用意，無非以信用卡交易係
    由發卡機構為持卡人提供信用，持卡人憑卡消費可享有延期清償，類似於貸款、
    信用之利益，持卡人僅使用信用卡卡片簽帳，交易時無須預備現金，待交易完成
    後始另為清償之結算，因之信用卡卡片之用途，類似貨幣，又稱「塑膠貨幣」，
    若脫離持卡人占有，極可能遭不法之利用，而卡片是否遺失遭竊被冒用，持卡人
    方有發覺、控制之能力，發卡銀行無從控制風險，因而課予持卡人須負保管卡片
    及即時掛失之義務。並由發卡銀行自願承擔掛失前二十四小時以內之風險，以資
    減輕持卡人之過失責任，及免除持卡人證明遺失時間、地點、遺失原因等責任，
    並督促持卡人除善盡卡片之保管責任外，亦應盡力在卡片遺失後及早掛失，以防
    止損害之擴大。就此而言，並不違反公平互惠原則。且依上開約定，並非所有在
    辦妥掛失手續前被冒用之風險，無論出於何種原因，均由上訴人負擔，而係約定
    在被上訴人已盡善良管理人注意義務之前提下，自辦理掛失停用手續時二十四小
    時以前被冒用之損失，始由上訴人負擔。是該項約定並無顯失公平之處，上訴人
    指有違平等互惠原則且顯失公平，依消費者保護法第十二條第二項第一款及民法
    第二百四十七條第一款，均應認為無效云云，尚不足採。
六、上訴人另抗辯系爭記帳款簽帳單之筆跡與上訴人之簽名顯不相符，非上訴人所為
    ，其中尤以「玉娟」二字最為明顯，顯可由肉眼得知係出於不同人之手筆，被上
    訴人之履行輔助人特約商店，不察及此，率然允許刷卡，顯未盡善良管理人之責
    等語。惟查，信用卡上留存供特約商店核對之姓名，係指信用卡申請人自發卡銀
    行受領信用卡後，在卡片上指定之空白處所簽立之姓名，上訴人主張系爭記帳款
    簽帳單之筆跡與上訴人之簽名顯不相符等語，然並未舉證證明系爭信用卡上供特
    約商店辨視之簽名與系爭簽帳單上之簽名有所不同。且依上訴人所言，其信用卡
    已遺失，本院亦難以調查上訴人失卡上之簽名與系爭簽帳單之簽名，是否不符。
    況就系爭簽帳單與原審卷附為上訴人不爭執為其親自簽名之另紙簽帳單比對，均
    係簽署「丁○○」，而其中「蕭」字之草頭部首之一橫筆劃，均有明顯較長之特
    徵，另「玉」字之筆劃連貫習性，亦屬相符，「娟」字之女字旁亦均置於左側中
    央，整體字體型態及運筆神韻亦皆相似，實難以肉眼辨識其差異性。而在一般交
    易實務，特約商店之銷售人員並非專業筆跡鑑識人員，亦不可苛求其應受專業之
    筆跡鑑識訓練，而要求其應具備專業辨識簽名之能力，自應以銷售人員具備通常
    人盡力得以辨識之程度為已足。上開簽名既難以肉眼辨識其差異，即難謂特約商
    店允許刷卡，係未盡善良管理人之責。是上訴人此部分指摘，尚屬無據。
七、上訴人另辯以被上訴人未於其自動授權系統之參數值中，考慮消費金額較高、交
    易場所銷售之物品變現性高、交易次數密集、甚至已超過信用額度等因素，而及
    時以人工授權之方式審核其持卡交易者之同一性，致使本件之偽冒者得逞，尤以
    系爭消費款僅八十七年十二月三十一日當日，即在銀樓遭密集盜刷計二萬七千三
    百六十元、二萬五千九百十八元、二萬八千八百六十元、二萬七千四百三十元等
    四筆，總金額高達十餘萬元之鉅額款項，不惟與上訴人平日消費習慣有異，且其
    交易次數過於頻繁，金額非輕，交易地點更在販售高單價易變現貴重物品之銀樓
    ，顯有多重理由可質疑其交易異常，而可疑有虛偽不實交易或共謀詐欺之情形，
    被上訴人竟不依系爭信用卡契約條款第七條約定，以電話確認持卡人之身分，進
    而拒絕刷卡，亦顯有怠忽等語。然查，依兩造所訂信用卡契約條款第九條第四項
    至第七項規定：「特約商店於下列情形得拒絕接受持卡人使用信用卡交易：：：
    持卡人如遇有特約商店或辦理預借現金機構依第四項各款以外之事由拒絕持卡人
    使用信用卡交易：：：得向貴行（被上訴人）提出申訴，貴行：：：如經查明就
    特約商店或預借現金機構之上述情事，貴行有故意或重大過失者，應對持卡人負
    損害賠償責任」以觀，被上訴人就上訴人持系爭信用卡至特約商店交易，除有約
    定事由外，並不得任意拒絕，否則應負賠償責任。因此，只要持上訴人所領用之
    信用卡記帳消費，如無上述約定事由，特約商店即應接受簽帳，被上訴人亦須支
    付該筆代墊帳款，對被上訴人而言，其承擔之信用風險甚鉅。在此情形下，系爭
    信用卡契約條款第七條約定：「持卡人如購買高變現性物品，且消費金額逾信用
    額度之四分之一，或至財團法人聯合信用卡處理中心列管之風險店刷卡消費，或
    有其他異常簽帳時間、地點或項目而可疑有虛偽不實交易或共謀詐欺之情形時，
    貴行（即被上訴人）有權保留授權與否之權利，限制或婉拒持卡人就前述交易行
    為使用貴行信用卡」，顯然係就該高風險之消費，於懷疑有虛偽不實交易或共謀
    詐欺之情形時，賦予被上訴人保留准否授權之權利，使被上訴人對有疑異之消費
    ，有權利拒絕授權給持卡人消費。再以該條末段規定：「持卡人違反第二項至第
    四項約定致生之應付帳款者，亦應對之負清償責任」觀之，縱使被上訴人忽略所
    保留授權之事項，而允由持卡人記帳消費，持卡人仍應對所生記帳帳款負清償之
    責。足徵上開信用卡契約條款第七條之約定意旨，僅係賦予被上訴人准否授權之
    權利，而非課予被上訴人須為授權確認之義務。至於被上訴人是否應於其自動授
    權系統中，考慮消費金額較高、交易場所銷售之物品變現性高、交易次數密集、
    超過信用額度等因素，而設定一定之參數，以資過濾須以人工授權方式審核持卡
    交易者之同一性，並未經兩造於系爭信用卡契約內約明，上訴人自不得要求被上
    訴人須為此參數之設定。況上訴人亦未說明參數之設定值應以若干為合理，且本
    件系爭消費款其中各為二萬七千三百六十元、二萬五千九百十八元、二萬八千八
    百六十元、二萬七千四百三十元等四筆，雖係於八十七年十二月三十一日當日在
    銀樓密集簽帳，惟依被上訴人所提出之簽帳單所示，該四次簽帳分別係在不同銀
    樓為之，且均係以三聯式簽帳單為簽帳，而特約商店使用該種簽帳方式，並非利
    用電信網路與被上訴人電腦主機連結，而可即時自動處理每筆持卡人簽帳交易並
    接收顯示授權號碼之簽帳端末機設備，尚難認被上訴人在持卡人簽帳時可及時知
    悉消費情形。是上訴人指摘被上訴人未就上開情事做人工授權確認，有違善良管
    理人注意義務，並不足採。
八、再上訴人又辯稱其於八十七年間申請本件信用卡時，信用額度原為六萬元，被上
    訴人竟未徵得上訴人同意，擅自提高信用額度為十二萬元，復未依約以書面告知
    上訴人，僅於信用卡帳單上記載信用額度，該帳單之內容，亦未告知不同意信用
    額度變更之處理程序，與信用額度變更之通知有別，而提高信用額度涉及契約變
    更，影響持卡人風險之控制，亦不得僅附於帳單內記載。況帳單之記載係以小字
    附記於內，更難令人注意。上訴人對信用額度提高並不知情，亦未同意。自難認
    提高信用額度已生契約變更之效力等語。惟依兩造所訂信用卡契約第六條約定：
    「貴行（即被上訴人）得視持卡人（即上訴人）之信用狀況核給信用額度，且得
    由貴行自行或依持卡人之申請調整之，並以書面通知持卡人。持卡人如不同意者
    ，應將信用卡截斷並附上說明，以掛號寄回貴行，通知貴行終止契約」。準此，
    被上訴人得視上訴人之信用狀況調整核給上訴人之信用額度，並於通知上訴人後
    即生效力，上訴人若不同意，則可隨時任意終止契約，以資對抗。是就此而言，
    被上訴人調整上訴人之信用額度，上訴人並無立於不利之地位。而觀原審卷附為
    被上訴人所提出並為上訴人不爭執其真正之八十七年九月至同年十二月間上訴人
    之信用卡消費明細表所載，自八十七年九月起，上訴人之每月帳單上均載明信用
    額度為十二萬元，且與入帳期間、繳款截止日併為同列，字體相同，清晰明確，
    而上訴人於此期間內，每月均有多筆消費及付款，對該帳單上之入帳期間、繳款
    截止日自必已為審閱，則與之併列之信用額度之記載，上訴人實難諉稱毫不知情
    。復未見上訴人有將其信用卡截斷寄予被上訴人，益徵上訴人對被上訴人調整其
    信用額度，並無異議。則上訴人以被上訴人將其信用額度由六萬元調高為十二萬
    元，僅於帳單上記載調高後之信用額度，上訴人並不知情亦不同意調高，不生效
    力云云置辯，亦不足採。
九、上訴人復辯以被上訴人未能就上述簽帳單確為上訴人所簽，及系爭消費確曾提示
    上訴人之信用卡等情舉證以實其說，顯無從斷定系爭信用卡帳款確為上訴人所消
    費等語。然查，本件被上訴人係依兩造所訂信用卡約定條款第十九條約定「持卡
    人（即上訴人）之信用卡如有遺失、被竊、被搶、詐取或其他遭持卡人以外之第
    三人占有之情形（以下簡稱遺失或被竊等情形），應立即（即前述事由發生時起
    之二十四小時內）以電話或其他方式通知貴行（即被上訴人）或其他經貴行指定
    機構辦理掛失停用手續：：：持卡人辦理掛失停用手續後，且無下列第一款至第
    三款事由之一者，持卡人自辦理掛失停用手續時起所被冒用所發生之損失，由貴
    行負擔，但如無下列各款事由之一者，持卡人自辦理掛失停用手續時起前二十四
    小時以後（在自動化設備預借現金部分仍自持卡人辦理掛失停用手續時起）被冒
    用所發生之損失，由貴行負擔；自辦理掛失停用手續時起前二十四小時以前被冒
    用之損失，貴行如無違反第七條善良管理人之注意義務者，應由持卡人負擔：：
    ：」，主張上訴人應負清償消費款責任，；而系爭消費款係在上訴人失卡期間所
    為簽帳，且交易多達七筆各在不同特約商店為之，復無事證可徵有何使用偽卡簽
    帳之情事，按其情形，系爭交易係以上訴人之失卡為簽帳，乃常態事實，則上訴
    人抗辯被上訴人未就系爭交易非以上訴人失卡簽帳之變態事實，證明其不存在，
    有未盡舉證責任情事云云，即非有據。
十、至於上訴人另辯稱系爭消費款最後一筆交易為二萬七千四百三十元，累計前次消
    費金額已達十三萬四千四百四十三元，超過被上訴人所稱上訴人之信用額度，被
    上訴人疏未再行確認，而允許刷卡，顯未盡善良管理人之責等語，雖為被上訴人
    所否認。然被上訴人既僅授予上訴人於十二萬元信用額度內使用系爭信用卡，就
    超逾該信用額度以外之簽帳，自應負審核授權之義務，被上訴人就系爭消費款最
    後一筆已逾上訴人信用額度之二萬七千四百三十元交易，未經授權審核而允予簽
    帳，堪認未盡其善良管理人注意義務，則該筆款項自不應由上訴人負擔。
十一、綜上所述，被上訴人主張上訴人應依兩造信用卡契約約定，就系爭消費款負清
      償責任，固屬有據；惟上訴人辯稱其中最後一筆交易二萬七千四百三十元應予
      剔除，亦合於兩造契約約定。是被上訴人僅能請求上訴人負擔扣除該筆款項之
      消費款既其約定利息。
十二、從而，被上訴人訴請上訴人給付八萬六千二百七十三元（即系爭消費款十一萬
      三千七百零三元扣除應予剔除之最後一筆消費款二萬七千四百三十元），及自
      繳款截止日翌日即八十八年二月二十四日起至清償日止按年息百分之二十計算
      之利息部分，為有理由，應予准許。逾此所為請求，為無理由，應予駁回。原
      審就超過上開應予准許部分，為上訴人敗訴之判決，容有未洽，上訴意旨就此
      指摘原判決不當，求予廢棄改判，為有理由。至於上開應准許部分，原審判命
      上訴人給付，並無違誤，上訴意旨就此部分指摘原判決不當，求予廢棄，為無
      理由，應駁回其上訴。
據上論結，本件上訴為一部有理由，一部無理由，依民事訴訟法第四百三十六條之一
第三項、第四百四十九條第一項、第四百五十條、第七十九條但書，判決如主文。
中      華      民      國      九十    年     十二     月     十三     日
                                  民事第六庭審判長法  官  鄭純惠
                                                  法  官  林孟皇
                                                  法  官  黃明發
右為正本係照原本作成
本判決不得上訴。
中      華      民      國      九十    年      十二    月      二十    日
                                              法院書記官  謝梅琴


司法院資訊處製作；財團法人民間司法改革基金會備份。
